【裁判字號】    95,簡上,409
【裁判日期】    950725
【裁判案由】    詐欺
【裁判全文】
臺灣高雄地方法院刑事判決             95年度簡上字第409號
上  訴  人  甲○○
即  被  告
                      之12
選任辯護人  侯清治律師
上列上訴人因被告詐欺案件，不服本院高雄簡易庭於中華民國95
年3 月10日95年度簡字第1178號第一審簡易判決（聲請簡易判決
處刑案號：臺灣高雄地方法院檢察署95年度偵字第4330號），提
起上訴，本院管轄之第二審合議庭判決如下：
    主  文
上訴駁回。
    事  實
一、甲○○雖可預見提供金融機構帳戶之存摺、金融卡、密碼及
    印章給他人使用，可能使實施詐欺取財犯罪之人，利用以取
    得犯罪所得財物或財產上利益之目的，將幫助他人對不特定
    之人為詐欺取財之犯行，竟仍基於幫助他人取得詐欺所得財
    物亦不違背其本意之犯意，先於民國94年11月1 日至高雄縣
    岡山鎮○○路65號中華郵政股份有限公司岡山平和路郵局申
    請辦理更換其帳號0000000-000000號存簿儲金帳戶之印鑑，
    ，再於同月9 日前之某日，在不詳地點，將上開帳戶之存摺
    、印鑑、提款卡（含密碼），交予某姓名年籍均不詳之成年
    人使用。而該不詳姓名之成年人取得上開帳戶之存摺、印鑑
    及提款卡後，乃基於為自己不法所有之意圖，於94年11月9
    日上午9 時許，冒用中國信託銀行人員之名義，撥打乙○○
    之電話，向乙○○佯稱其已遭他人冒名申請信用卡且遭盜刷
    ，須將名下信用卡之可用款項領出並暫存於其他帳戶，使乙
    ○○陷於錯誤，依該不詳姓名之成年人之指示，於同日下午
    1 時許，前往桃園縣桃園市○○街20巷27-1號桃園中路郵局
    ，臨櫃匯款新臺幣（下同）130,000 元至甲○○上開岡山平
    和路郵局帳戶，並旋於同日以分別現金提款及卡片提款方式
    提領12 0,000元及10,000元。嗣經乙○○察覺有異，始知受
    騙。
二、案經高雄縣政府警察局岡山分局報告臺灣高雄地方法院檢察
    署檢察官聲請簡易判決處刑。
    理  由
一、按「被告以外之人於審判外之陳述，雖不符前4 條之規定，
    而經當事人於審判程序同意作為證據，法院審酌該言詞陳述
    或書面陳述作成時之情況，認為適當者，亦得為證據」，刑
    事訴訟法第159 條之5 第1 項定有明文，而上開規定之立法
    意旨在於傳聞證據未經當事人之反對詰問予以核實，原則上
    先予排除，惟若當事人已放棄詰問，基於證據資料愈豐富，
    愈有助於真實發現之理念，且強化言詞辯論主義，法院自可
    承認該傳聞證據例外擁有證據能力。經查，被害人乙○○於
    警詢中之陳述及卷附中華郵政股份有限公司鳳山郵局95年6
    月7 日、29日鳳營字第0950101120號、0950101291號函及所
    附郵政存簿儲金立帳申請書、客戶歷史交易清單、更換印鑑
    申請書及相關規定條文各1 份，雖均係被告以外之人於審判
    外之陳述，性質上屬傳聞證據，惟經被告、辯護人於本院審
    判程序同意作為證據，又本院審酌該言詞及書面陳述作成時
    之情況，並查無其他不法之情狀，足認為得為本案之證據，
    依刑事訴訟法第159 條之5 之規定具有證據能力。
二、訊據被告甲○○固坦承上開岡山平和路郵局之帳戶確係其所
    開設，惟矢口否認有何幫助詐欺之犯行，辯稱上開帳戶之存
    摺、印鑑及提款卡連同其身分證影本業已遺失，惟其因該帳
    戶內已無存款，故未辦理掛失，其並未提供存摺與提款卡予
    他人使用云云。經查：
  (一)、被害人乙○○於上開時間遭不詳姓名之人以電話佯稱其信
      用卡遭盜刷而要求其將名下信用卡可用餘額暫存於他人帳
      戶之手法施詐，匯款130,000 元至被告上開岡山平和路郵
      局帳戶，而該筆匯款隨即於同日即均遭人分別以現金提款
      及卡片提款之方式提領一空之事實，業據乙○○於警詢中
      陳述明確，並有郵政存簿儲金無摺存款存款單、報案三聯
      單、郵政存簿儲金立帳申請書、查詢最近交易詳情單各1
      紙在卷可稽。
  (二)、被告上開郵局帳戶係於75年9 月29日所開設，其後分別於
      92年11月13日、94年11月1 日辦理更換印鑑，嗣94年11月
      9 日乙○○受騙匯入130,000 元後，即於同日遭人在臺中
      黎明郵局以提款單臨櫃提領120,000 元，而該提款單上則
      蓋有前開於94年11月1 日所變更之印鑑乙節，此有中華郵
      政股份有限公司鳳山郵局95年6 月7 日鳳營字第09501011
      20號函所附郵政存簿儲金立帳申請書、郵政存簿儲金提款
      單、客戶歷史交易清單各1 份，及該局95年6 月29日鳳營
      字第0950101291號函所附更換印鑑申請書影本2 紙在卷可
      稽；而依郵局內部之作業規定，於受理存簿儲金變更帳戶
      事項或掛失終止、掛失轉移、掛失補副時，經辦人員應特
      別注意相關申請書筆跡、資料與原立帳申請書或原變更帳
      戶事項申請書相符，且應注意審核國民身分證之真偽（原
      已留存證件影本並應核對相符），並再留存儲戶國民身分
      證影本，並請儲戶於留存證件影本空白處簽名或加蓋印鑑
      ，再由經辦員加註「與正本相符」字樣及用途後再加蓋經
      辦及主管章，併釘於立帳申請書乙節，此亦經鳳山郵局所
      檢送之相關規定條文1 份附卷可參，而被告上開帳戶於94
      年11月1 日申請變更印鑑及密碼時，確經承辦人員核對被
      告之身分證正本無誤，並留存身分證影本且於其上加註「
      本件與正本校對無誤」之字樣，又上開帳戶於92年11月13
      日、94年11月1 日之更換印鑑申請書上「甲○○」簽名，
      經本院以之與被告當庭所書「甲○○」之字跡比對結果，
      3 者之形式及筆跡特徵均極相似，且此亦為被告所是認（
      見本院95年7 月11日審判筆錄），況被告自承其身分證正
      本並未遺失，及其確曾於92年11月13日親自辦理變更印鑑
      等語在卷，是被告之身分證正本既未曾遺失而始終在其持
      有中，且上開帳戶於92年11月13日及94年11月1 日申辦更
      換印鑑之字跡復均相似，則其上開郵局帳戶於94年11月1
      日申辦更換印鑑時，應係由被告本人持其身分證正本交予
      承辦人員核對，並親自填寫申請書所辦理堪以認定。被告
      辯稱其並未於94年11月1 日辦理變更印鑑，該次變更應係
      於其存摺、印鑑失竊後遭他人所為云云，顯與事實不符而
      難採信。
  (三)、被告另辯稱上開郵局帳戶僅10餘年前用於公司轉帳，已2
      、3 年未使用，其將上開帳戶之存摺、提款卡、印鑑、身
      分證影本連同其他銀行存摺放置於車上，後於94年11月20
      幾日時發現上開郵局帳戶之存摺、提款卡、印鑑及身分證
      影本遺失，但其他銀行之存摺及車內音響、現金均未失竊
      ，其並未將之提供於任何人云云。惟被告於92年11月13日
      曾前往郵局就上開帳戶辦理更換印鑑之手續，其後並於92
      年12月、93年1 月間，以該帳戶收取委發款項，且有使用
      提款卡提領存款數次，此有前開函附之客戶歷史交易清單
      1 份在卷可稽，迨於94年11月1 日，被告並再次前往辦理
      更換印鑑之手續，亦如前述，則被告於92年11月起既曾多
      次使用該帳戶存、提款，並於94年11月1 日申辦更換印鑑
      ，足認被告對上開郵局帳戶一直存有使用之認識，若該存
      摺或提款卡確有遺失，自當立即掛失以維個人權益，被告
      辯稱因甚少使用，故未予辦理掛失云云，已與常理相悖而
      有可疑。況依一般人使用金融機構帳戶之習慣，通常會將
      存摺、提款卡與印章分開存放，以免同時遺失而遭人得以
      輕易使用，又被告如確係將上開郵局帳戶之存摺、提款卡
      、印鑑併同其他銀行帳戶放置於車上，茍如遭竊賊進入車
      內竊取財物，豈有僅遺失郵局之印章、存摺、提款卡，而
      其他銀行帳戶之存摺及車上音響、現金等財物均未失竊之
      理，是被告辯稱上開郵局帳戶之存摺、提款卡、印章係置
      於車內遭竊乙節，與經驗法則顯然違背，應係事後卸責之
      詞，不足採信。
  (四)、再者，本件被害人乙○○所匯入之款項中，其中10,000元
      係遭人以卡片提款之方式提領，此有上開客戶歷史交易清
      單可查，而被告上開帳戶之提款密碼原為1234，嗣其於94
      年11月1 日前往辦理變更密碼，並自行以密碼輸入器操作
      輸入變更，旁人無從得知，此亦有中華郵政股份有限公司
      鳳山分局前揭函覆及更換印鑑申請書在卷可稽，是提款卡
      之密碼既係個人秘密事項，若非被告主動告知，他人豈能
      得知而使用提款卡領款，且我國金融機構對於提款卡密碼
      之輸入，僅容許有2 次錯誤機會，如第3 次輸入錯誤，該
      提款卡即自動喪失提款功能，而4 位數密碼之可能排列組
      合，有1 萬種可能方式，易言之，在3 次內密碼被猜中之
      機率，僅有萬分之三，其機率微乎其微，他人實無從任意
      猜測即可破解之可能，是被告之辯護人為被告辯稱上開帳
      戶之提款密碼業遭竊賊破解云云，實與常情相違，顯難採
      信，足見上開帳戶之提款卡及密碼應係被告主動提供他人
      使用甚明。
  (五)、另衡之近年來政府已廣為向民眾宣導如何防範詐騙集團，
      一般人如遇帳戶存摺、提款卡遺失或遭竊，為防止其存款
      遭盜領或帳戶遭不法使用，必當於發現後立即向金融機構
      辦理掛失止付，而持被告上開帳戶實施詐騙之人對此亦當
      知之甚詳，其等若非確信上開帳戶不致立即被帳戶所有人
      掛失止付，豈有甘冒遭追訴、處罰之風險，大費周章向被
      害人詐騙，並利用該帳戶要求被害人匯款，而此一確信斷
      無可能發生於該帳戶存摺或提款卡係拾得或竊得之情形，
      故益徵被告確有將上開帳戶之存摺、提款卡、密碼及印鑑
      提供予不詳姓名、年籍之人使用甚明。
  (六)、綜上所述，被告於94年11月1 日就上開帳戶辦理更換印鑑
      後，隨即於同月9 日由不詳姓名之成年人供為本件詐欺轉
      帳使用，足認該不詳姓名之成年人得以取得系爭帳戶存摺
      、提款卡、印鑑及密碼等資料，係由被告所提供。是本件
      事證已明，被告犯行堪予認定。
三、按刑法上之幫助犯，係對於犯罪與正犯有共同之認識，而以
    幫助之意思，對於正犯資以助力，而未參與實施犯罪之行為
    者而言（最高法院75年度台上字第1509號、88年度台上字第
    1270號判決意旨參照）；是以，如未參與實施犯罪構成要件
    之行為，且係出於幫助之意思提供助力，即屬幫助犯，而非
    共同正犯。本件被告提供上開郵局帳戶予不詳姓名、年籍之
    成年人使用，供他人向被害人乙○○取財物，被告單純提供
    帳戶供人使用之行為，並不等同於向被害人施以欺罔之詐術
    行為，且亦無證據證明被告有參與詐欺取財犯行之構成要件
    行為，故被告提供帳戶供人使用之行為，對於該不詳姓名之
    人遂行連續詐欺取財犯行，資以助力，自應論以幫助詐欺取
    財罪。查被告行為後，如附表所示之相關法律均業經變更，
    並俱於民國95年7 月1 日施行，玆經整體比較結果，裁判時
    法並未較為有利，從而依刑法第2 條第1 項規定，自應適用
    各該行為時法，亦即修正前法至明。另刑法第30條雖有修正
    ，惟修正前後僅條文用字有所不同，適用之結果均無不利於
    被告，自無新舊法比較之問題，應依刑法第2 條第1 項前段
    規定適用被告行為時即修正前之規定。是核被告甲○○所為
    ，係犯修正前刑法第30條第1 項前段、第339 條第1 項之幫
    助詐欺取財罪。被告幫助他人犯詐欺取財罪，爰依修正前刑
    法第30條第2 項之規定，按正犯之刑減輕之。
四、原審認被告罪證明確，因而適用修正前刑法第30條第1 項、
    第2 項、第339 條第1 項、第41條第1 項前段、罰金罰鍰提
    高標準條例第1 條前段、廢止前罰金罰鍰提高標準條例第2
    條規定，並審酌被告明知詐騙集團猖獗，卻將自己所有之金
    融機構帳戶提供予不法份子使用，助長詐騙集團風氣，並使
    不法份子易於逃避犯罪之查緝，嚴重破壞社會治安及造成被
    害人尋求救濟之困難，且被告犯後否認犯行，態度非佳等一
    切情狀，量處有期徒刑4 月，並諭知如易科罰金以300 元折
    算一日；另敘明被告所有供本件詐騙匯款使用之郵局帳戶存
    摺及提款卡並未扣案，且該帳戶業經警方查明係供詐騙匯款
    所用，該存簿及提款卡理應已遭丟棄滅失，為免日後執行之
    困難，爰不另為沒收之宣告。其認事用法，核無不合，量刑
    亦屬允當。至被告行為後法律有變更者，依修正前刑法第2
    條第1 項之規定，以適用裁判時法為原則，如行為時法有利
    於行為人，則例外適用行為時法；依修正後刑法第2 條第1
    項規定，以適用行為時法為原則，惟如裁判時法有利於行為
    人，則例外的適用裁判時法。以往實務見解，認原判決未及
    比較適用新舊法時，上訴後，雖比較結果以舊法有利於行為
    人，而原判決別無其他撤銷事由，仍應以此為由撤銷改判。
    惟修正後之規定係以適用行為時法為原則，因此原判決雖未
    及比較適用，然上訴後，經比較新舊法，行為後之法律並非
    較有利於行為人，仍應適用行為時法，則原判決適用行為時
    法即無不當，自不構成撤銷之事由，併此說明。本件被告上
    訴意旨否認犯罪，指摘原判決不當，為無理由，應予駁回。
據上論斷，應依刑事訴訟法第455 條之1 第1 項、第3 項、第36
9 條第1 項前段、第364 條、第299 條第1 項前段，刑法第2 條
第1 項前段，修正前刑法第30條、第339 條第1 項、第41條第1
項前段，罰金罰鍰提高標準條例第1 條前段、廢止前罰金罰鍰提
高標準條例第2 條，判決如主文。
本案經檢察官劉文婷到庭執行職務。
中    華    民    國    95    年    7     月    25    日
                    刑事第十四庭
                          審判長法  官  蔡  廣  昇
                                法  官  紀  凱  峰
                                法  官  謝  雨  真
以上正本證明與原本無異。
本判決不得上訴。
中    華    民    國    95    年    7     月    25    日
                                書記官  林  佳  慧
┌───────────────────────────────────────────────┐
│附表：                                                                                        │
├──────┬─────────────┬─────────────┬───────┬────┤
│相關變更條文│行為時法（下稱舊法）之內容│裁判時法（下稱新法）之內容│比  較  理  由│備    註│
├──────┼─────────────┼─────────────┼───────┼────┤
│【罰金刑貨幣│依法律應處罰金、罰鍰者，就│中華民國94年1 月7 日法修正│刑法之貨幣單位│經按現行│
│單位之變更】│其原定數額得提高為2 倍至10│施行後，刑法分則編所定罰金│由「元（指銀元│法規所定│
│罰金罰鍰提高│倍（刑法乃係定明10倍）。第│之貨幣單位為新臺幣。94年1 │）」變更為「新│貨幣單位│
│標準條例第1 │1 條所定得提高倍數之規定，│月7 日刑法修正時，刑法分則│臺幣」，且刑法│折算新臺│
│條前段、第5 │於本條例修正後制定之法律，│編未修正之條文定有罰金者，│分則之罰金數額│幣條例第│
│條→刑法施行│不適用之；本條例修正前公布│自94年1 月7 日刑法修正施行│，亦視該分則先│2 條之規│
│法第1 之1條 │之法律，於本條例修正後修正│後，就其所定數額提高為30倍│前曾修正與否，│定折算後│
│第1 項、第2 │其罰金罰鍰數額或法律經全部│。但72年6 月26日至94年1 月│而分別提高3 或│等值，是│
│項          │修正而其罰金罰鍰數額未予變│7 日新增或修正之條文，就其│30倍。        │以新法並│
│            │更者，亦同。              │所定數額提高為3 倍。      │              │未較有利│
│            │                          │                          │              │。      │
├──────┼─────────────┼─────────────┼───────┼────┤
│刑法第33條第│罰金：（銀元）1 元以上。  │罰金：新臺幣1000元以上…。│罰金刑之下限，│舊法有利│
│5 款：罰金刑│                          │                          │由銀元10元（亦│        │
│下限變更    │                          │                          │經提高）即新臺│        │
│            │                          │                          │幣30元，提高為│        │
│            │                          │                          │新臺幣1000元  │        │
├──────┼─────────────┼─────────────┼───────┼────┤
│【易科罰金折│犯最重本刑為5 年以下有期徒│犯最重本刑為5 年以下有期徒│易科罰金折算標│舊法有利│
│算標準變更】│刑以下之刑之罪，而受6 個月│刑以下之刑之罪，而受6 個月│準由銀元300 元│        │
│修正前刑法第│以下有期徒刑或拘役之宣告…│以下有期徒刑或拘役之宣告者│即新臺幣900 元│        │
│41條第1 項前│得以（銀元，下同）1 元以上│，得以新臺幣1000元、2000元│，提高為以新臺│        │
│段、修正前罰│3 元以下折算1 日，易科罰金│或3000元折算1 日，易科罰金│幣1000元、2000│        │
│金罰鍰提高標│。依刑法第41條易科罰金…就│。                        │元或3000元折算│        │
│準條例第2 條│其原定數額提高為100 倍折算│                          │1日           │        │
│→現行刑法第│1 日；法律所定罰金數額未依│                          │              │        │
│41 條 第1 項│本條例提高倍數，或其處罰法│                          │              │        │
│前段        │條無罰金刑之規定者，亦同。│                          │              │        │
╠═══╤══╪═════════════╧═════════════╧═══════╪════╡
║整體比│舊法│5 年以下有期徒刑、拘役或銀元1000元即新臺幣3000元以下、銀元10元即新臺幣│舊法最低│
║      │    │30元以上罰金                                                          │度刑較低│
║      ├──┼───────────────────────────────────┤，較為有│
║較結果│新法│5 年以下有期徒刑、拘役或新臺幣3 萬元以下、新臺幣1000元以上罰金        │利      │
╚═══╧══╧═══════════════════════════════════╧════╛
附錄法條
修正前刑法第339條
(普通詐欺罪)
意圖為自己或第3人不法之所有，以詐術使人將本人或第3人之物
交付者，處5年以下有期徒刑、拘役或科或併科1,000元以下罰金
。
以前項方法得財產上不法之利益或使第3人得之者，亦同。
前2項之未遂犯罰之。


司法院資訊處製作；財團法人民間司法改革基金會備份。
